【裁判字號】    92,訴,270
【裁判日期】    920630
【裁判案由】    業務過失致死等
【裁判全文】
臺灣高雄地方法院刑事判決                          九十二年度訴字第二七號
    公  訴  人  臺灣高雄地方法院檢察署檢察官
    被      告  丙○○
                甲○○
    共      同  吳春生律師
    選任辯護人
右列被告因業務過失致死案件，經檢察官提起公訴（九十一年度偵字第二四三六五號
、九十一年度偵字第二七二五七號），本院判決如左：
    主  文
丙○○未取得合法醫師資格，擅自執行醫療業務，累犯，處有期徒刑壹年；扣案之短
針支、長針壹支、拔罐玻璃器柒個及鐵片壹支，沒收之；又從事業務之人，因業務
上之過失致人於死，累犯，處有期徒刑壹年捌月，扣案同前之短針支、長針壹支、
拔罐玻璃器柒個及鐵片壹支，沒收之。應執行有期徒刑貳年陸月，扣案之短針支、
長針壹支、拔罐玻璃器柒個及鐵片壹支，沒收之。
甲○○無罪。
    事  實
一、丙○○於民國八十六年間，因違反槍砲彈藥刀械管制條例案件，經本院判處應執
    行有期徒刑二年確定，於八十九年一月二十九日假釋出獄交付保護管束，於八十
    九年十一月二日刑期屆滿，以已執行完畢論，其僅係高雄市中醫藥學會會員，尚
    未取得合法中醫師資格，不得執行醫療業務，卻自九十一年十月間起，在高雄縣
    燕巢鄉○○村○○路三四二號開設「唐山青草藥店」，平日即以從事為人針灸、
    拔罐等醫療行為為其業務。於九十一年十一月二日中午十二時許，陳青容因筋骨
    酸痛，由其母乙○○○陪同至前開「唐山青草藥店」二樓就醫，丙○○遂先以短
    針於陳青容之右耳後部、上背部、後頸部及腰部施以針灸，並以拔罐器材將三處
    瘀血吸出，再使用針灸用長約二十公分之長針為陳青容針灸，其本應注意使用針
    灸用長針侵入人體極為危險，縱係有合法中醫師資格之人亦應謹慎其事，而其未
    取得合法中醫師資格，實不得任意為之，而以其當時之智識亦無不能注意之情事
    ，竟疏未注意及此，而貿然將該支長針自陳青容左鎖骨外側部刺入，致該長針穿
    過左肋膜上方第三根肋骨上緣，貫穿左肺上葉，插入左肺下葉，造成左肋膜腔發
  生氣胸症狀；此時，丙○○見陳青容臉色發青，遂急將長針拔出施以初步急救，
    其本應注意倘病患已發生臉色發青、全身抽搐、四肢冰冷、瞳孔放大等現象，即
    已有生命之危險，應馬上送醫施以急救，而不應遲延送醫時間以錯過急救之時機
    ，卻疏未注意及此，仍繼續由自己施以熱敷、拍打身體及四肢等急救措施，約過
    一小時後，丙○○見陳青容狀況仍未好轉，始將陳青容送醫急救，惟陳青容已於
    送達醫院前，在同日下午三時五十六分許因氣胸而呼吸性休克死亡。嗣於同日下
    午六時許為警查知上情，並扣得其所有供醫療所用之短針三支、長針一支、拔罐
    玻璃器七個及鐵片一支。
二、案經乙○○○訴由高雄縣政府警察局岡山分局報請台灣高雄地方法院檢察署檢察
    官偵查起訴。
    理  由
壹、有罪部分：
一、訊據被告丙○○對於其未取得合法中醫師資格，即於右揭時、地，為病患施以針
    灸等醫療行為，且於為被害人陳青容施以長針針灸時，疏未注意長針侵入人體會
    造成之危險性，而將長針自被害人左鎖骨外側部刺入，造成被害人左肋膜腔發生
    氣胸症狀，其仍疏未注意馬上將被害人送醫急救，而自行施以急救措施，致被害
    人於約一小時後，因氣胸而呼吸性休克死亡等情，均坦承不諱。且查：
  (一)被告並未取得合法中醫師資格，卻仍自九十一年十月間起，於右址開設「唐山青
    草藥店」，並為病患施以用短針針灸後，再以拔罐方式使血液流出之侵入性醫療
    行為，業據被告坦白承認，並經告訴人即被害人之母乙○○○指訴綦詳，另有短
    針三支、長針一支、拔罐玻璃器七個及鐵片一支扣案可佐，復有被告所書立之處
    方籤及照片五幀在卷可憑；是被告確有未取得合法醫師資格，擅自執行醫療業務
    之行為，至為明確。
  (二)被告雖非合法中醫師，然其平日即以從事為人針灸、拔罐等醫療行為為其業務，
    本應注意使用針灸用長針侵入人體極為危險，縱係有合法中醫師資格之人亦應謹
    慎為之，而其未取得合法中醫師資格，實不得任意為之，而其為被害人針灸時，
    依其智識亦無何不能注意之情事，竟疏未注意及此，而貿然將該支長針自被害人
    左鎖骨外側部刺入，致該長針穿過被害人之左肋膜上方第三根肋骨上緣，貫穿左
    肺上葉，插入左肺下葉，造成被害人之左肋膜腔發生氣胸症狀，此據被告所不否
    認，並據告訴人指訴明確，並有台灣高雄地方法院檢察署解剖紀錄報告及法務部
    法醫研究所九十二年一月十五日法醫理字第０九一０００三九四二號函附之鑑定
    書各一份在卷可按。
  (三)被告於其將長針自被害人之左鎖骨外側插入後，被害人旋臉色發青，四肢並有抽
    搐、冰冷之現象，然被告於發現被害人已有臉色發青、全身抽搐、四肢冰冷、瞳
    孔放大等現象，即可判斷被害人已有生命之危險，卻仍自行施以拍打、以吹風機
    助被害人保溫、壓胸等急救措施，並請告訴人及被告甲○○在旁協助，而疏未馬
    上將被害人送至醫院接受正確之急救治療等情，均為被告所不否認，核與告訴人
    所指訴之情節亦大致相符。而被害人之死因乃係因針灸刺破左肺造成氣胸而呼吸
    性休克死亡，被害人若能及時送醫也許可以救活等情，亦有上開法務部法醫研究
    所鑑定書在卷可稽，足見被害人之死亡結果與被告之前述過失行為，顯有因果關
    係無訛。綜上所述，本件事證已臻明確，被告於從事醫療業務時，因過失致被害
    人發生死亡之結果，堪以認定。
二、核被告所為，係犯醫師法第二十八條前段之未取得合法醫師資格而擅自執行醫療
    業務罪及刑法第二百七十六條第二項之業務過失致死罪。被告未取得合法醫師資
    格，即擅自執行醫療業務，雖其係於執行醫療業務時，造成被害人死亡之結果，
    惟被告係因疏未注意不得任意以長針為被害人針灸，且於被害人已發生臉色發青
    、四肢抽搐冰冷之情形時，又疏未將被害人馬上送醫急救，方造成被害人死亡之
    結果，而非因其未取得合法醫師資格擅自執行業務即導致被害人死亡之結果，是
    被告所犯上開二罪間，顯犯意各別，行為互殊，應分論併罰。被告於八十六年間
    ，因違反槍砲彈藥刀械管制條例案件，經本院判處應執行有期徒刑二年確定，於
    八十九年一月二十九日假釋出獄交付保護管束，於八十九年十一月二日刑期屆滿
    ，以已執行完畢論，有卷附台灣高等法院被告全國前案紀錄表在卷可按，其受有
    期徒刑之執行完畢，五年以內再犯有期徒刑以上之罪，為累犯，依法加重其刑。
    爰審酌被告尚未取得中醫師資格，即對被害人作長針針灸此具有高度危險之侵入
    性治療，且於發現被害人已有生命危險之狀況下，仍未儘速將被害人送醫急救，
    造成被害人因延誤送醫而葬送生命，再審酌告訴人養育被害人長大成人，被害人
    正值花樣年華，本已預定於約一個月後辦理結婚，婚紗、喜帖亦均已製作完成，
    家中本瀰漫一片喜氣，卻因本件事故造成被害人與告訴人及其他家屬天人永隔，
    令告訴人及其他家屬均承受錐心刺骨之傷痛，而被告事後亦未與告訴人達成和解
    ，惟念被告已賠償告訴人新台幣八十萬元，且坦承犯行，尚具悔意等一切情狀，
    分別量處如主文所示之刑，並定其應執行之刑，以資懲儆。扣案之短針三支、長
    針一支、拔罐玻璃器七個及鐵片一支等物，為被告所有，並為其犯罪所用之物，
    爰依刑法第三十八條第一項第二款，宣告沒收之。
貳、無罪部分：
一、公訴意旨另以：被告甲○○未取得合法醫師資格，且明知被告丙○○亦未取得合
    法之醫師資格，竟與被告丙○○基於犯意之聯絡，自九十一年十月間起，在渠等
    位於高雄縣燕巢鄉○○村○○路三四二號之住處開設「復生藥行」，為前來就醫
    之病人施行針灸、放血等行為，並收取費用，而共同擅自執行醫療業務；於同年
    十一月二日中午十二時許，被害人陳青容因其筋骨酸痛，由告訴人即其母乙○○○陪同至上開「復生藥行」就醫，被告丙○○即在該藥行二樓，由具犯意聯絡之
    被告甲○○在旁幫忙拿長針、止血，被告丙○○遂先用放血小鐵鎚於陳青容左肩
    胛骨、頸部、腰部放血，並以拔火罐器將該三處瘀血吸出，再使用長針為被害人
    針灸，期間均由被告甲○○在旁協助，而共同執行醫療業務，因認被告甲○○亦
    涉犯醫師法第二十八條前段之未取得合法醫師資格而擅自執行醫療業務罪嫌。
二、按犯罪事實應依證據認定之，無證據不得推定其犯罪事實；又不能證明被告犯罪
    或其行為不罰者，應諭知無罪之判決；刑事訴訟法第一百五十四條、第三百零一
    條第一項分別定有明文。次按事實之認定，應憑證據，如未能發現相當證據，或
    證據不足以證明，自不能以推測或擬制之方法，以為裁判基礎；又認定不利於被
    告之事實，須依積極證據，苟積極證據不足為不利於被告事實之認定時，即應為
    有利於被告之認定，更不必有何有利之證據；再按告訴人之指訴，原在意圖使被
    告受刑事處分，非有其他旁證，尚難單憑告訴人一面之詞據以論罪；此有最高法
    院民國（下同）四十年台上字第八六號、三十年上字第八一六號、七十年台上字
    第一０一五號判例意旨可資參照。且無罪推定原則本即為刑事訴訟法之大原則，
    尤其晚近刑事訴訟制度與憲法保障人權思想相結合下，該原則益形重要，此由最
    高法院於九十年九月四日以九十年度第七次刑事庭會議決議二十五年上字第三七
    ０六號判例（該判例之要旨為：審理事實之法院，對於被告之犯罪證據，應從各
    方面詳予調查，以期發現真實，苟非調查之途徑已窮，而被告之犯罪嫌疑仍屬不
    能證明，要難遽為無罪之判斷）不再援用，亦可見其端倪。
三、本件公訴人認被告甲○○與被告丙○○共同執行醫療業務，而涉犯醫師法第二十
    八條前段，係以告訴人乙○○○之指訴，為其所憑之論據。訊據被告甲○○則堅
    決否認有與被告丙○○共同執行醫療業務之犯行，辯稱：丙○○為陳青容針灸時
    ，我並沒有在旁協助拿針或止血，我是在一樓的店面掃地、顧店，中途丙○○有
    叫我拿衛生紙上去，當時陳青容正在拔罐，將衛生紙拿上去後，我就下樓了，到
    後來我才聽到丙○○大聲喊叫我的名字，我才上二樓，上樓後就開始對陳青容急
    救了等語。
四、經查：(一)被告丙○○迭於警訊、偵查及本院審理中，否認被告甲○○有何幫助其
    從事針灸、拔罐之行為，且經本院將被告丙○○與被告甲○○隔離訊問時，被告
    丙○○供稱：當時我太太即被告甲○○本來是在樓下，中途我有叫她拿衛生紙上
    樓，然後就叫她下樓顧店了，是一直到最後事情發生了，我喊我太太上樓，叫她
    拿吹風機幫被害人保溫，並作壓胸等使其恢復呼吸之急救措施，當天被害人是在
    十一點多時就到了，約到下午一點多才開始針灸，而我太太第一次上樓時，就是
    在約下午一點多等語；而被告甲○○亦供稱：當天被害人約中午時就到了，我不
    知道他們何時開始針灸，我是在約下午一點多時拿衛生紙到樓上的，我拿完衛生
    紙就下樓了，後來聽到我先生喊我的名字我才上樓，上樓後就開始急救了（均見
    本院九十二年三月七日訊問筆錄），是被告二人對於當天案發之情形及被告甲○○上樓之時間等節，所述均大致相符。(二)再查，告訴人雖於偵查及本院審理時一
    再指稱：被告丙○○為被害人針灸時，被告甲○○均一直在側，協助被告丙○○
    作拿針、止血等工作云云。然告訴人於警訊時，並未指訴被告甲○○當時有在旁
    協助被告丙○○之行為，是告訴人後來之指訴是否真實，已非無疑；且衡情被告
    丙○○當時係於右揭「唐山青草藥店」之二樓為被害人作針灸、拔罐之醫療行為
    ，而「唐山青草藥店」之店面乃設於一樓，且當時尚在營業中，應不會放任該店
    數小時均無人看管，是被告甲○○辯以其當時係在一樓顧店等語，尚與常理無違
    ；末佐以一般中醫師為病患從事針灸、拔罐等治療，尚與西醫醫院中之外科醫師
    為病患從事手術時，必定需有護士在旁協助傳遞器械、準備止血之情形有間，是
    倘被告丙○○係單獨為被害人作針灸等治療，亦未與常情相違。(三)綜上所述，本
件被告甲○○涉嫌與被告丙○○共同執行醫療業務之犯行，除告訴人之指訴外，
    公訴人並未指出其他積極證據足資證明被告甲○○有何執行醫療業務之行為；揆
    諸前揭判例意旨，告訴人之指訴原即係意圖使被告受刑事處分，非有其他旁證，
    尚難單憑告訴人一面之詞據以論罪，此外，本院復查無其他證據證明被告甲○○
    確有公訴人指訴之犯行，不能證明被告甲○○犯罪，依法應對其諭知無罪之判決
    。
據上論斷，應依刑事訴訟法第二百九十九條第一項前段、第三百零一條第一項前段，
醫師法第二十八條前段、刑法第十一條、第二百七十六條第二項、第五十一條第五款
、第四十七條、第三十八條第一項第二款，罰金罰鍰提高標準條例第一條前段，判決
如主文。
中      華      民      國      九十二      年     六     月    三十    日
                                  臺灣高雄地方法院刑事第一庭
                                      審判長法官  林水城
                                            法官  謝雨真
                                            法官  盧怡秀
右正本證明與原本無異。
如不服本判決，應於判決送達後十日內，向本院提出上訴狀。
                                書記官  林佳蓉
中      華      民      國      九十二      年     六     月    三十    日


司法院資訊處製作；財團法人民間司法改革基金會備份。
